ACORDAO-COMPLETO-2398179

ACÓRDÃO 4511/2020 ATA 10/2020 - PRIMEIRA CÂMARA

VISTOS, relatados e discutidos estes autos tomada de contas especial instaurada pelo extinto Ministério da Integração Nacional, em virtude da execução parcial do objeto do convênio 701301/2008, celebrado com o município de Mairi/BA.
ACORDAM os ministros do Tribunal de Contas da União, reunidos em sessão da 1ª Câmara, diante das razões expostas pelo relator, em: 
9.1. julgar irregulares as contas de Antônio Cedraz Carneiro, com fundamento nos arts. 1º, I, 16, III, 'b' e 'c', e 23, III, da Lei 8.443/1992 c/c com os arts. 1º, I, 209, II e III, 210 e 214, III, do RI/TCU;
9.2. condenar o Sr. Antônio Cedraz Carneiro e a empresa Construções e Incorporações Pedra Ltda., solidariamente, ao pagamento da quantia a seguir especificada, com a fixação do prazo de 15 (quinze) dias, a contar da notificação, para comprovarem, perante o Tribunal (art. 214, III,  "a" do RI/TCU) , o recolhimento da dívida aos cofres do Fundo Nacional de Saúde, atualizada monetariamente e acrescida dos juros de mora, calculados a partir das datas discriminadas, até a data do recolhimento, na forma prevista na legislação em vigor, com o abatimento de valores acaso já satisfeitos, nos termos da legislação vigente:
	Data
	Valor (R$) 

	19/2/2009
	47.775,72

9.3. aplicar ao Sr. Antônio Cedraz Carneiro e à empresa Construções e Incorporações Pedra Ltda., individualmente,  a multa prevista no art. 57 da Lei 8.443/1992, c/c o art. 267 do RI/TCU, no valor de R$ 10.000,00 (dez mil reais) , fixando-lhe o prazo de 15 (quinze) dias, a contar da notificação, para que comprove, perante o Tribunal (art. 214, III,  "a" do RI/TCU) , o recolhimento da dívida aos cofres do Tesouro Nacional, atualizada monetariamente desde a data deste acórdão até a do efetivo recolhimento, se for paga após o vencimento, na forma da legislação em vigor;
9.4. autorizar a cobrança judicial das dívidas, caso não atendidas as notificações, na forma do art. 28, II, da Lei 8.443/1992.

Tomada de contas especial em razão da execução parcial do objeto de convênio, tendo por objeto a execução de obras de drenagem de águas pluviais, por meio de tubo de concreto armado em diversas ruas, bem como execução de retirada e recomposição de pavimentação em paralelo em diversas ruas.

Primeira Câmara

Município de Mairi - BA.

3. Interessados/Responsáveis:
3.1. Interessado: Ministério da Integração Nacional (extinto).
3.2. Responsáveis: Antônio Cedraz Carneiro (XXX.985.735-XX); Construções e Incorporações Pedra Ltda. (13.261.417/0001-50).

13.1. Ministros presentes: Walton Alencar Rodrigues (Presidente), Benjamin Zymler, Bruno Dantas e Vital do Rêgo.
13.2. Ministros-Substitutos presentes: Augusto Sherman Cavalcanti e Weder de Oliveira (Relator).

ACORDAO-COMPLETO-2417683

Acórdão 11553/2020 - Primeira Câmara

ACORDAO-COMPLETO-2439352

Acórdão 13425/2020 - Primeira Câmara

ACORDAO-COMPLETO-2410043

Acórdão de Relação 5430/2020 - Primeira Câmara

Acórdão de Relação

WEDER DE OLIVEIRA

Transcrevo, com ajustes de forma, a instrução da Secretária de Controle Externo de Tomada de Contas Especial (Secex-TCE) (peça 35) :
"INTRODUÇÃO
1. Cuidam os autos de tomada de contas especial instaurada pelo Ministério da Integração Nacional/MI, em razão da execução parcial do objeto do Convênio nº 701301/2008 (Peça 4, p. 39-46) , celebrado com a Prefeitura Municipal de Mairi/BA, tendo por objeto a execução de obras de drenagem de águas pluviais, por meio de tubo de concreto armado em diversas ruas, bem como execução de retirada e recomposição de pavimentação em paralelo em diversas ruas, conforme Plano de Trabalho de Peça 2, p. 64-66 e p. 74-76, com vigência estipulada para o período de 23/12/2008 a 16/1/2010.
2. Registre-se que a instrução do presente processo foi atribuída a esta Unidade Técnica devido à transferência de estoque de processos da Secex/BA para a Secex/TCE.
HISTÓRICO
3. O Convênio foi celebrado em 23/12/2008, sendo previstos recursos no valor de R$ 525.675,99 para a execução do objeto, dos quais R$ 500.000,00 seriam provenientes do Orçamento Geral da União e R$ 25.675,99 corresponderiam à contrapartida do município. A União liberou os recursos em uma única parcela na data de 19/2/2009, no valor de R$ 500.000,00, conforme ordem bancária nº 2009OB800489 (Peça 4, p. 93) .
4. O gestor apresentou prestação de contas final em 20/4/2010, as quais encontram-se juntadas à Peça 5, p. 32-134 e Peça 6, p. 1-11.
5. Após a emissão de parecer técnico (Peça 6, p. 18-21) , de relatório de visita técnica (Peça 6, p. 26-39) , parecer de execução física (Peça 6, p. 43-45) e parecer financeiro (Peça 6, p. 74-78) , o Ministério emitiu o Relatório do Tomador de Contas Especial de Peça 6, p. 117-122, concluindo pelo débito no valor original de R$ 73.258,25, em razão aprovação parcial da Prestação de Contas Final do Convênio, devido realização de glosa técnica e financeira, em decorrência de execução parcial dos serviços e rendimentos financeiros que foram aplicados no objeto (Peça 6, p. 78) .
6. O responsável foi notificado na data de 5/7/2016, solicitando apresentação de justificativas em razão de glosa das despesas, conforme ofício de Peça 6, p. 59-60 e AR de Peça 6, p. 83. Todavia, permaneceu silente.
7. Na primeira intervenção desta Unidade Técnica, instrução inicial de peça 10, foi proposto, com anuência do Secretário, citação dos responsáveis, conforme a seguir:
Responsável: Antônio Cedraz Carneiro.
Irregularidade1: aprovação parcial da Prestação de Contas Final do Convênio nº 701301/2008, celebrado entre o Ministério da Integração Nacional e a Prefeitura Municipal de Mairi/BA, tendo por objeto a 'execução de obras de drenagem de águas pluviais, por meio de tubo de concreto armado nas ruas Santa Cruz, José Pereira Jordão, Vila Nova, São Domingos, do Sucesso, Alexandre Rios e Rua São Mateus, Distrito de Angico, Mairi, Bahia. Execução de pavimentação paralelepípedo, meio fio em pedra granítica nas Ruas Santa Cruz, José Pereira Jordão, Vila Nova, São Domingos e Rua do Sucesso. Execução de contenção de encostas em pedra bruta e blocos de concreto na Rua Santa Cruz, Distrito de Angico, Bahia. Execução de 02 dissipadores de energia de pedra bruta na Rua São Domingos, e Rua São Mateus. Execução de retirada e recomposição de pavimentação em paralelo nas Ruas Alexandre Rios e São Mateus no Município de Mairi - BA', em razão da execução parcial dos serviços pactuados.
Conduta: executar parcialmente as metas pactuadas no convênio.
Irregularidade2: não devolução dos rendimentos financeiros dos recursos transferidos relativos ao Convênio nº 701301/2008, celebrado entre o Ministério da Integração Nacional e a Prefeitura Municipal de Mairi/BA, tendo por objeto a 'execução de obras de drenagem de águas pluviais, por meio de tubo de concreto armado nas ruas Santa Cruz, José Pereira Jordão, Vila Nova, São Domingos, do Sucesso, Alexandre Rios e Rua São Mateus, Distrito de Angico, Mairi, Bahia. Execução de pavimentação paralelepípedo, meio fio em pedra granítica nas Ruas Santa Cruz, José Pereira Jordão, Vila Nova, São Domingos e Rua do Sucesso. Execução de contenção de encostas em pedra bruta e blocos de concreto na Rua Santa Cruz, Distrito de Angico, Bahia. Execução de 02 dissipadores de energia de pedra bruta na Rua São Domingos, e Rua São Mateus. Execução de retirada e recomposição de pavimentação em paralelo nas Ruas Alexandre Rios e São Mateus no Município de Mairi - BA', em razão da execução parcial dos serviços pactuados.
Conduta: não devolver os rendimentos financeiros dos recursos transferidos à conta do convênio
Responsável: Construções e Incorporações Pedra Ltda.
Irregularidade: irregularidade na execução do contrato celebrado com a Prefeitura de Mairi/BA para execução do objeto do Convênio nº 701301/2008, celebrado entre o Ministério da Integração Nacional e a Prefeitura Municipal de Mairi/BA, tendo por objeto a 'execução de obras de drenagem de águas pluviais, por meio de tubo de concreto armado nas ruas Santa Cruz, José Pereira Jordão, Vila Nova, São Domingos, do Sucesso, Alexandre Rios e Rua São Mateus, Distrito de Angico, Mairi, Bahia. Execução de pavimentação paralelepípedo, meio fio em pedra granítica nas Ruas Santa Cruz, José Pereira Jordão, Vila Nova, São Domingos e Rua do Sucesso. Execução de contenção de encostas em pedra bruta e blocos de concreto na Rua Santa Cruz, Distrito de Angico, Bahia. Execução de 02 dissipadores de energia de pedra bruta na Rua São Domingos, e Rua São Mateus. Execução de retirada e recomposição de pavimentação em paralelo nas Ruas Alexandre Rios e São Mateus no Município de Mairi - BA', em razão da execução parcial dos serviços pactuados.
Conduta: executar parcialmente os serviços pactuados no contrato.
8. O Sr. Antônio Cedraz Carneiro foi regularmente citado por meio do Ofício 0163/2018, de 28/5/2018 (peça 14) , AR em 28/6/2018 (peça 22) , apresentando as alegações de defesa juntadas à peça 21.
9. A empresa Construções e Incorporações Pedra Ltda., foi regularmente citada por meio do Ofício 0162/2018, de 28/5/2018, AR em 27/6/2018 (peça 25) , apresentando as alegações de defesa juntadas à peça 32.
10. Na instrução inicial de peça 10, a matéria foi assim analisada no tópico exame técnico:
11. No parecer técnico de Peça 5, p. 18-21, relatório de visita técnica de peça 5, p. 26-39, parecer de execução física de peça 5, p. 40-41, e Parecer Técnico de Execução Física de peça 5, p. 43-45, está consignada a constatação de execução parcial do objeto conforme tabela seguinte.
	Meta
	Etapa
	Descrição do serviço
	UN.
	Preço
	Quantitativo
	Glosa

					Unitário
	Previsto
	executado
	diferença
	%
	Valor

	2
	2.2
	Execução de contenção com alvenaria de bloco de
concreto estrutura
	m2
	32,39
	75,01
	66,04
	8,97
	11,96
	290,54

	3
	3.5
	Pavimentação em paralelepípedo na Rua do Sucesso
	m2
	109,99
	434,36
	0,00
	434,36
	100,00
	47.775,72

	TOTAL
	48.066,26

12. Com base nos relatórios supra, o débito é calculado no Parecer Financeiro de Peça 5, p, 74-78, concluindo por débito no valor de R$ 45.442,17 correspondendo exclusivamente a recursos da União pelas glosas técnicas e R$ 30.640,21 correspondendo aos rendimentos financeiros que foram utilizados na execução do objeto, deduzido de R$ 2.784,72 de rendimentos proporcionais à glosa e R$ 39,41 de recursos devolvidos, de modo que o débito resultou conforme a tabela seguinte. Os rendimentos financeiros devem compor o débito uma vez que vez que não foram devolvidos ao concedente, mas aplicados no pagamento da obra.
	Data
	Valor
	Item

	19/2/2009
	45.442,17
	Glosa técnica

	12/4/2010
	27.816,08
	Rendimentos utilizados

13. Isso posto, temos que a situação tratada na presente tomada de contas especial reflete a execução parcial do objeto, com possibilidade de aproveitamento da parcela concluída e atingimento parcial do benefício social almejado com a celebração do ajuste.
14. Outrossim, tratando-se de irregularidade na execução de obra, no presente caso execução parcial, vislumbra-se a responsabilidade solidária do gestor dos recursos e da empresa contratada para a execução do objeto, haja vista ter auferido benefício indevido, dado que foi remunerada por serviços que não foram executados. Nessa situação, o termo de incidência dos encargos legais sobre o débito deve ser a data do pagamento efetuado à empresa, sob pena de atribuição de ônus indevido, conforme, entre outros, o Acórdão 3531/2008-TCU-Primeira Câmara. Sendo assim, a empresa deve ser incluída como devedora solidária e a data do débito deve ser aquela correspondente às datas dos pagamentos do contrato de prestação dos serviços, partindo-se das datas mais recentes para as datas mais antigas. Consta da relação de pagamentos de Peça 4, p. 33 que o último pagamento à empresa, no valor de R$ 121.710,10, ocorreu em 10/12/2009, de modo que o débito deve ser constituído conforme tabela seguinte.
	Data
	Valor
	Item
	Devedores

	10/12/2009
	45.442,17
	Glosa técnica
	Antônio Cedraz Carneiro
Construções e Incorporações Pedra Ltda

	12/4/2010
	27.816,08
	Rendimentos utilizados
	Antônio Cedraz Carneiro

EXAME TÉCNICO
DAS ALEGAÇÕES DE DEFESA
Alegações de defesa do Sr. Antônio Cedraz Carneiro (peça 21) 
15. Alega que 'conforme relatório técnico, subscrito pela técnica da Secretario -Municipal de Obras e infraestrutura de Mairi/BA, foram executados quantitativos maiores que os previstos no plano de trabalho, ao contrário do que apontou relatório da visita técnica do Ministério da Integração'.
15.1. Assevera que 'ficando a Rua do Sucesso com uma área suprida de paralelepípedo - motivado pelo apelo populacional, e, efetuando estudos, fez-se o levantamento de benefícios (impedir invasão da água em período de chuvas nas residências, para além da poeira, terra em estiagem) - a população local (4.000 pessoas) , portanto, sendo substituída a área faltada por uma além do plano de trabalho na Rua São Domingos'. Ou seja, informa que os serviços faltantes previstos para a Rua do Sucesso foram executados a maior nos serviços previstos para a Rua São Domingos.
15.2. Traz o seguinte trecho do Inquérito Civil n° 1.14.002.000096/2016-11 promovido pela Procuradoria da República no Município de Campo Formoso-BA, cuja conclusão foi pelo arquivamento do feito, pois considerou-se que os servidos faltantes na Rua do Sucesso foram executados a maior na Rua São Domingos (anexou cópia integral do referido inquérito) , conforme a seguir:
'Ocorre que da análise da documentação acostada aos autos infere-se que a apontada inexecução dos serviços na Rua do Sucesso constituiu, na verdade, em alteração parcial do local de execução das obras/ serviços.
Com efeito, o relatório técnico de vistoria de fls. 392/393, subscrito por técnica da secretaria Municipal de Obras e Infraestrutura de Mairi/BA, demonstra que foram executados os serviços de pavimentação em paralelepípedo (174,36 m2) , aterramento de areia (17,42 m2) e meio fio (102,88 m) na Rua do Sucesso, sendo que parte restante dos serviços previstos para essa Rua foram remanejados e executados na Rua São Domingos. Ou seja, os serviços na Rua São Domingos foram executados em quantitativos maiores - pavimentação em paralelepípedo (892,50 m2) , aterramento em areia (89,26 m2) e meio fio (351,00 m) - que os previstos no plano de trabalho (pavimentação em paralelepípedo 620,35 m2, aterramento em areia - 62,04 m2 e meio fio 236,58 m.
Por outro, lado, o relatório técnico de fls. 383/391 também aponta no mesmo sentido da supressão de parte dos serviços na Rua do Sucesso e acréscimo na Rua São Domingos (...) .
Todavia, ao se analisar as justificativas apresentadas para a referida alteração, observa-se que a irregularidade não desvirtuou a finalidade do objeto do convênio.
 (...) 
Diante do exposto, não havendo outras diligências a serem a praticadas, determino, com base no art. 17 da Res. N°. 87/2006 do CSMPD, o ARQUIVAMENTO do presente feito'.
15.3. Não faz menção aos rendimentos utilizados que também foi objeto da citação.
15.4. Por fim, requer 'recebimento da defesa e apreciação dos documentos anexados, os quais expõem as razões da substituição dos serviços e apontam que não houve desvio do objeto do Convênio, observando que as alterações acrescidas foram para melhorar o sistema de drenagem e tampouco causou lesão ao erário (fazendo o bom uso e regular emprego de recursos auferidos, conforme o art. 66, do Decreto Lei 93872/86) - observando o quanto disposto no art. 93, Decreto Lei 200/67'.
Análise
16. As alegações de defesa praticamente são no sentido que não houve inexecução parcial do objeto, mas apenas desvio da execução dos serviços previstos de uma rua para outra. No caso, parte dos serviços previstos para a Rua do Sucesso foram executados na Rua São Domingos, conforme demonstra o quadro apresentado no subitem 17.4 referente às alegações apresentadas pela empresa Construções e Incorporações Pedra Ltda., não havendo, portanto, serviços executados a menor, segundo apontado no quadro.
16.1. Em sendo verdade o que consta das alegações de defesa, realmente não haveria débito a ser imputado, havendo apenas desvio do objeto na mesma finalidade.
16.2. Sobre desvio do objeto trazemos o enunciado do Acórdão 1541/2007-TCU-Plenário | Relator: Augusto Nardes, no qual está consignado que 'a aplicação de recursos de convênio em objeto distinto do pactuado, mas dentro da mesma finalidade, constitui desvio de objeto, sem imputação de débito, e pode caracterizar infração grave, sujeita a multa'. Isto, a princípio, afastaria o débito inicialmente imputado.
16.3. Todavia, mesmo considerando que a questão foi objeto de análise em inquérito civil onde se decidiu pelo arquivamento por se considerar que não houve desvio de recursos, as alegações apresentadas não devem ser acolhidas. Isto porque tanto as obras na Rua do Sucesso como as da Rua São Domingos foram objeto de inspeção pelo Ministério, conforme consta do Relatório de Visita Técnica de peça 6, p. 26-39, inclusive constam fotografias das obras em ambas as ruas (peça 6, p. 39) . Com isso, é de se prever que tudo que foi executado em ambas as ruas foi considerado na inspeção que foi realizada. Eventuais supressões e acréscimos não escapariam à análise feita. Ademais, o Relatório é de 30 de Novembro de 2013, mais de três anos do término da vigência do convênio.
16.4. Ademais, mesmo que tenha havido algum acréscimo na Rua São Domingos, não há elementos nos autos que possam comprovar que os serviços foram executados à época e com recursos do convênio em comento, uma vez que já se passaram mais de 9 anos desde o fim da vigência do convênio e o responsável não trouxe elementos que comprovem o que consta do quadro exposto no subitem 17.4 desta instrução, que compõe as alegações da empresa e que também o aproveitam. Ademais, o pedido de arquivamento é de 9 de novembro de 2017, sete anos após o término da vigência do convênio e baseou-se apenas em vistoria da Prefeitura.
16.5. Dessa forma, não devem ser acolhidas essas alegações de defesa apresentadas no que se refere à inexecução parcial do objeto.
16.6. O mesmo ocorre com relação aos dividendos utilizados na obra, devendo ser mantido o débito inicialmente imputado, uma vez que foi omisso sobre essa questão em suas alegações de defesa. Deve-se, portanto, julgar suas contas irregulares com imputação do débito conforme constou da citação.
Alegações da empresa Construções e Incorporações Pedra Ltda. (peça 32) 
17. Inicia alegando 'que, conforme informado em relatório técnico, subscrito pela técnica da Secretaria Municipal de Obras e Infraestrutura de Mairi/BA FORAM EXECUTADOS QUANTITATIVOS MAIORES QUE OS PREVISTOS NO PLANO DE TRABALHO ao contrário do que apontou relatório da visita técnica do Ministério da Integração'.
17.1. Assevera que 'em que pese a Rua do Sucesso ter ficado com uma área suprida menor de paralelepípedo - MOTIVADO PELO APELO POPULACIONAL, após a realização de estudos estabeleceu-se o levantamento de benefícios, um dos quais seria impedir a invasão da água em período de chuvas nas residências, para além da poeira e terra em estiagem, alcançando assim, em substituição, a população local de cerca de 4.000 pessoas, com execução de um novo plano de trabalho na Rua São Domingos'.
17.2. Imperioso destacar, ainda, que houve anteriormente abertura de inquérito civil n° 1.14.002.000096/2016-11 pelo Ministério Público, para averiguar tal circunstância, o qual, após análise detalhada do caso, foi arquivado, pois entendeu o referido que não houve lesão ao erário e tampouco apropriação dos recursos públicos, já que restou devidamente comprovado que as quantias auferidas foram devidamente empregados em BENEFÍCIO INEGÁVEL DA POPULAÇÃO.
17.3. A seguir traz o mesmo trecho do Inquérito Civil n° 1.14.002.000096/2016-11 apresentado pelo Sr. Antônio Cedraz Carneiro em suas alegações de defesa.
17.4. Após fazer mais algumas alegações no intuito de demonstrar que a modificação trouxe benefício à população e que era necessária, de modo a permitir a proteção contra alagamento e demais consequências, apresenta como anexo o seguinte quadro, buscando demonstrar que não houve execução de serviço a menor no total da obra, conforme apontado pelo Ministério da Integração Nacional.
	DESCRIÇÃO
	UN.
	PREVISTO
	EXECUTADO
	ACRÉSCIMO
	SUPRESSÃO

	RUA DO SUCESSO
					
	Pavimentação paralelepípedo
	m2
	434,36
	262,20
		172,36

	Meio fio
	M
	206,88
	131,11
		75,77

	RUA SÃO DOMINGOS
					
	Pavimentação paralelepípedo
	m2
	620,35
	870,00
	249,65
	
	Meio fio
	m
	236,66
	290,00
	53,54
	
	RESUMO PAVIMENTAÇÃO (GERAL) 
	EXECUTADO A MAIOR
	77,29
	
	RESUMO MEIO FIO (GERAL) 
	EXECUTADO A MAIOR
	1,52
	
Análise
18. No que diz respeito ao mérito, as alegações da empresa são praticamente as mesmas apresentadas pelo Sr. Antônio Cedraz Carneiro, não havendo necessidade de análise complementar, de modo que não devem ser acolhidas essas alegações de defesa, mantendo-se o débito inicialmente imputado, devendo suas contas serem julgadas irregulares e com aplicação da multa do art. 57 da Lei 8.443/1992.
CONCLUSÃO
19. Diante do relatado nos tópicos precedentes, não devem ser acolhidas as alegações de defesa apresentadas pelo Sr. Antônio Cedraz Carneiro, CPF XXX.985.735-XX, ex-Prefeito do Município de Mairi/BA (gestão 2009-2012) , e pela empresa Incorporações Pedra Ltda, CNPJ 13.261.417/0001-50, com imputação do débito conforme constou das citações enviadas aos responsáveis, de forma que as contas devem ser julgadas irregulares e com aplicação da multa do art. 57 da Lei 8443/1992.
PROPOSTA DE ENCAMINHAMENTO
20. Diante do exposto, submetem-se os autos à consideração superior, propondo:
a) rejeitar as alegações de defesa apresentadas pelo Sr. Antônio Cedraz Carneiro, CPF XXX.985.735-XX, ex-Prefeito do Município de Mairi/BA (gestão 2009-2012) e pela empresa Incorporações Pedra Ltda, CNPJ 13.261.417/0001-50;
b) com fundamento nos arts. 1º, inciso I, 16, inciso III, alínea 'c' e 'd', da Lei 8.443/1992 c/c os arts. 19 e 23, inciso III, da mesma Lei, e com arts. 1º, inciso I, 209, inciso III e IV, 210 e 214, inciso III, do Regimento Interno, que sejam julgadas irregulares as contas do Sr. Antônio Cedraz Carneiro, CPF XXX.985.735-XX, ex-Prefeito do Município de Mairi/BA (gestão 2009-2012) , e da empresa Incorporações Pedra Ltda, CNPJ 13.261.417/0001-50, ao pagamento da quantia a seguir especificada, com a fixação do prazo de quinze dias, a contar da notificação, para comprovarem, perante o Tribunal (art. 214, inciso III, alínea 'a', do Regimento Interno) , o recolhimento das dívidas aos cofres do Tesouro Nacional, atualizadas monetariamente e acrescida dos juros de mora, calculados a partir das datas discriminadas, até a data do recolhimento, na forma prevista na legislação em vigor
Débito:
	Data
	Valor
	Devedores

	10/12/2009
	45.442,17
	Construções e Incorporações Pedra Ltda
Antônio Cedraz Carneiro

	12/4/2010
	27.816,08
	Antônio Cedraz Carneiro

c) aplicar, individualmente, ao Sr. Antônio Cedraz Carneiro, CPF XXX.985.735-XX, ex-Prefeito do Município de Mairi/BA (gestão 2009-2012) , e à empresa Incorporações Pedra Ltda, CNPJ 13.261.417/0001-50, a multa prevista no art. 57 da Lei 8.443/1992 c/c o art. 267 do Regimento Interno, com a fixação do prazo de quinze dias, a contar das notificações, para comprovarem, perante o Tribunal (art. 214, inciso III, alínea 'a', do Regimento Interno) , o recolhimento das dívidas aos cofres do Tesouro Nacional, atualizadas monetariamente desde a data do acórdão até a dos efetivos recolhimentos, se forem pagas após o vencimento, na forma da legislação em vigor;
d) autorizar, desde logo, a cobrança judicial das dívidas, caso não atendidas as notificações, na forma do disposto no art. 28, inciso II, da Lei 8.443/1992
e) autorizar, desde já, o pagamento das dívidas em 36 parcelas mensais e consecutivas, nos termos do art. 26 da Lei 8.443/1992 c/c o art. 217 do Regimento Interno, fixando-lhes o prazo de quinze dias, a contar do recebimento da notificação, para comprovarem perante o Tribunal o recolhimento da primeira parcela, e de trinta dias, a contar da parcela anterior, para comprovarem os recolhimentos das demais parcelas, devendo incidir sobre cada valor mensal, atualizado monetariamente, os juros de mora devidos, na forma prevista na legislação em vigor;
f) encaminhar cópia da deliberação ao Procurador-Chefe da Procuradoria da República no Estado da Bahia, nos termos do § 3º do art. 16 da Lei 8.443/1992 c/c o § 7º do art. 209 do Regimento Interno do TCU, para adoção das medidas cabíveis; e comunicar-lhe que o relatório e o voto que a fundamentarem podem ser acessados por meio do endereço eletrônico www.tcu.gov.br/acordaos e que, caso haja interesse, o Tribunal pode enviar-lhe cópia desses documentos sem qualquer custo;
g) enviar cópia do Acórdão que vier a ser proferido ao Ministério do Desenvolvimento Regional e aos responsáveis, para ciência, informando que a presente deliberação, acompanhada do Relatório e do Voto que a fundamenta, está disponível para a consulta no endereço www.tcu.gov.br/acordaos, além de esclarecer que, caso requerido, o TCU poderá fornecer sem custos as correspondentes cópias, de forma impressa."
O MP/TCU, representado pela procuradora-geral Cristina Machado da Costa e Silva, em sua manifestação regimental, concordou com o encaminhamento proposto pela Secex-TCE (peça 38) .
É o relatório.

não há.

Procuradora-Geral Cristina Machado da Costa e Silva.

TOMADA DE CONTAS ESPECIAL. REJEIÇÃO DAS ALEGAÇÕES DE DEFESA. CONTAS IRREGULARES DO EX-PREFEITO. DEBITO SOLIDÁRIO ENTRE O EX-PREFEITO E A CONSTRUTORA. MULTA AO EX-PREFEITO.

TOMADA DE CONTAS ESPECIAL (TCE)

Secretaria de Controle Externo de Tomada de Contas Especial (Secex-TCE).

Examino tomada de contas especial (TCE) instaurada pelo então Ministério da Integração Nacional (MI) , em virtude da execução parcial do objeto do convênio 701301/2008, celebrado com o município de Mairi/BA.
O convênio teve como objeto:
" (...) a execução de obras de drenagem de águas pluviais, por meio de tubo de concreto armado nas ruas Santa Cruz, José Pereira Jordão, Vila Nova, São Domingos, do Sucesso, Alexandre Rios e Rua São Mateus. Distrito de Angico, Mairi, Bahia. Execução de pavimentação paralelepípedo, meio fio em pedra granítica nas Ruas Santa Cruz, José Pereira Jordão, Vila Nova, São Domingos e Rua do Sucesso. Execução de contenção de encostas em pedra bruta e blocos de concreto na Rua Santa Cruz, Distrito de Angico, Bahia. Execução de 02 dissipadores de energia de pedra bruta na Rua São Domingos, e Rua São Mateus. Execução de retirada e recomposição de pavimentação em paralelo nas Ruas Alexandre Rios e Rua São Mateus no Município de Mairi - BA."
Para tanto, foram previstos R$ 525.675,99, dos quais R$ 25.675,99 correspondem à contrapartida municipal e R$ 500.000,00, recursos federais repassados mediante a ordem bancária 2009OB800489, de 19/2/2009.
A instauração da TCE fundamentou-se na execução parcial do objeto avençado, conforme registrado no parecer técnico de execução física 177_PT_LCCS/2016/SEDEC/DRR/CGRR/CORE (peça 6, p. 43-45) e no parecer financeiro 143/2016/DTCE/CDTCE/CGCONV/DGI/SECEX/MI (peça 6, p. 74) ,  que constataram que a pavimentação da rua do Sucesso, orçada em R$ 47.775,72, não foi executada. 
A esse débito foi acrescida a importância de R$ 30.640,21 de rendimentos financeiros não aplicados, nem restituídos.
Do referido parecer financeiro, consta a seguinte análise (peça 6, p. 76-77) :
"8. A empresa JM Engº Consultores realizou inspeção in loco às obras, na qual opinou que as metas referentes ao Plano de Trabalho estavam 90,39% concluídas e que as restrições importavam em R$ 48.066,26 (Registro Técnico nº 16/2013, de 12/12/2013, Relatório de Visita Técnica Nº 006/RV/2013, de 30/12/2013, págs. 123/144, vol. III) . A SEDEC acatou os apontamentos do Relatório de Visita Técnica e glosou o valor de R$ 48.066,26 (Parecer de Execução Física nº 036/2013 JCSP/DRR, de 13/12/2013, págs. 145/146, vol. III) . 
9. Após nova análise realizada pela área técnica, esta decidiu que '... do ponto de vista de execução física, considerando a constatação de inexecução de serviços previstos, o Município deverá recolher aos cofres da União o valor de R$ 47.775,72, devidamente corrigido ...' (Parecer Técnico de Execução Física nº 177, de 16/03/2016, SEI 0176366) ..
 (...) 
c) Tendo em vista a glosa técnica pela execução a menor do Objeto, não se justifica a utilização dos rendimentos financeiros pelo Convenente. Deste modo, estes deverão ser atualizados e recolhidos juntamente com a glosa técnica proporcional."
No âmbito desta Corte de Contas, foram citados o então prefeito municipal, Antônio Cedraz Carneiro, e a empresa Construções e Incorporações Pedra Ltda. nos seguintes termos (peças 14 e 27, respectivamente) :
[Antônio Cedraz Carneiro]
"O débito é decorrente de:
Irregularidade 1: aprovação parcial da Prestação de Contas Final do Convênio nº 701301/2008, celebrado entre o Ministério da Integração Nacional e a Prefeitura Municipal de Mairi/BA, tendo por objeto a 'execução de obras de drenagem de águas pluviais, por meio de tubo de concreto armado nas ruas Santa Cruz, José Pereira Jordão, Vila Nova, São Domingos, do Sucesso, Alexandre Rios e Rua São Mateus, Distrito de Angico, Mairi, Bahia. Execução de pavimentação paralelepípedo, meio fio em pedra granítica nas Ruas Santa Cruz, José Pereira Jordão, Vila Nova, São Domingos e Rua do Sucesso. Execução de contenção de encostas em pedra bruta e blocos de concreto na Rua Santa Cruz, Distrito de Angico, Bahia. Execução de 02 dissipadores de energia de pedra bruta na Rua São Domingos, e Rua São Mateus. Execução de retirada e recomposição de pavimentação em paralelo nas Ruas Alexandre Rios e São Mateus no Município de Mairi - BA', em razão da execução parcial dos serviços pactuados.
Conduta: executar parcialmente as metas pactuadas no convênio.
 (...) 
Irregularidade 2: não devolução dos rendimentos financeiros dos recursos transferidos relativos ao Convênio nº 701301/2008, celebrado entre o Ministério da Integração Nacional e a Prefeitura Municipal de Mairi/BA, tendo por objeto a 'execução de obras de drenagem de águas pluviais, por meio de tubo de concreto armado nas ruas Santa Cruz, José Pereira Jordão, Vila Nova, São Domingos, do Sucesso, Alexandre Rios e Rua São Mateus, Distrito de Angico, Mairi, Bahia. Execução de pavimentação paralelepípedo, meio fio em pedra granítica nas Ruas Santa Cruz, José Pereira Jordão, Vila Nova, São Domingos e Rua do Sucesso. Execução de contenção de encostas em pedra bruta e blocos de concreto na Rua Santa Cruz, Distrito de Angico, Bahia. Execução de 02 dissipadores de energia de pedra bruta na Rua São Domingos, e Rua São Mateus. Execução de retirada e recomposição de pavimentação em paralelo nas Ruas Alexandre Rios e São Mateus no Município de Mairi - BA', em razão da execução parcial dos serviços pactuados.
Conduta: não devolver os rendimentos financeiros dos recursos transferidos àconta do convênio."
[Construções e Incorporações Pedra Ltda.]
"2. O débito é decorrente de:
Irregularidade: irregularidade na execução do contrato celebrado com a Prefeitura de Mairi/BA para execução do objeto do Convênio nº 701301/2008, celebrado entre o Ministério da Integração Nacional e a Prefeitura Municipal de Mairi/BA, tendo por objeto a 'execução de obras de drenagem de águas pluviais, por meio de tubo de concreto armado nas ruas Santa Cruz, José Pereira Jordão, Vila Nova, São Domingos, do Sucesso, Alexandre Rios e Rua São Mateus, Distrito de Angico, Mairi, Bahia. Execução de pavimentação paralelepípedo, meio fio em pedra granítica nas Ruas Santa Cruz, José Pereira Jordão, Vila Nova, São Domingos e Rua do Sucesso. Execução de contenção de encostas em pedra bruta e blocos de concreto na Rua Santa Cruz, Distrito de Angico, Bahia. Execução de 02 dissipadores de energia de pedra bruta na Rua São Domingos, e Rua São Mateus. Execução de retirada e recomposição de pavimentação em paralelo nas Ruas Alexandre Rios e São Mateus no Município de Mairi - BA', em razão da execução parcial dos serviços pactuados.
Conduta: executar parcialmente os serviços pactuados no contrato."
O Sr. Antônio Carneiro alegou, em breve síntese, que os serviços faltantes para a rua do Sucesso foram executados a maior nos serviços previstos para a rua São Domingos e que no inquérito civil 1.14.002.000096/2016-11, promovido pela Procuradoria da República no município de Campo Formoso-BA (MPF) , concluiu-se pelo arquivamento do feito, pois considerou-se que os serviços faltantes na Rua do Sucesso foram executados a maior na Rua São Domingos, conforme excerto a seguir reproduzido:
"Ocorre que da análise da documentação acostada aos autos infere-se que a apontada inexecução dos serviços na Rua do Sucesso constituiu, na verdade, em alteração parcial do local de execução das obras/ serviços.
Com efeito, o relatório técnico de vistoria de fls. 392/393, subscrito por técnica da secretaria Municipal de Obras e Infraestrutura de Mairi/BA, demonstra que foram executados os serviços de pavimentação em paralelepípedo (174,36 m2) , aterramento de areia (17,42 m2)  e meio fio (102,88 m) na Rua do Sucesso, sendo que parte restante dos serviços previstos para essa Rua foram remanejados e executados na Rua São Domingos. Ou seja, os serviços na Rua São Domingos foram executados em quantitativos maiores - pavimentação em paralelepípedo  (892,50 m2) , aterramento em areia (89,26 m2) e meio fio  (351,00 m) - que os previstos no plano de trabalho  (pavimentação em paralelepípedo 620,35 m2, aterramento em areia - 62,04 m2 e meio fio 236,58 m.
Por outro, lado, o relatório técnico de fls. 383/391 também aponta no mesmo sentido da supressão de parte dos serviços na Rua do Sucesso e acréscimo na Rua São Domingos (..,) .
Todavia, ao se analisar as justificativas apresentadas para a referida alteração, observa-se que a irregularidade não desvirtuou a finalidade do objeto do convênio.
 (...) 
Diante do exposto, não havendo outras diligências a serem a praticadas, determino, com base no art. 17 da Res. N°. 87/2006 do CSMPD, o ARQUIVAMENTO do presente feito".
Os argumentos foram recusados pela Secex-TCE, que considerou (peça 35) :
"16.3. Todavia, mesmo considerando que a questão foi objeto de análise em inquérito civil onde se decidiu pelo arquivamento por se considerar que não houve desvio de recursos, as alegações apresentadas não devem ser acolhidas. Isto porque tanto as obras na Rua do Sucesso como as da Rua São Domingos foram objeto de inspeção pelo Ministério, conforme consta do Relatório de Visita Técnica de peça 6, p. 26-39, inclusive constam fotografias das obras em ambas as ruas (peça 6, p. 39) . Com isso, é de se prever que tudo que foi executado em ambas as ruas foi considerado na inspeção que foi realizada. Eventuais supressões e acréscimos não escapariam à análise feita. Ademais, o Relatório é de 30 de Novembro de 2013, mais de três anos do término da vigência do convênio.
16.4. Ademais, mesmo que tenha havido algum acréscimo na Rua São Domingos, não há elementos nos autos que possam comprovar que os serviços foram executados à época e com recursos do convênio em comento, uma vez que já se passaram mais de 9 anos desde o fim da vigência do convênio e o responsável não trouxe elementos que comprovem o que consta do quadro exposto no subitem 17.4 desta instrução, que compõe as alegações da empresa e que também o aproveitam. Ademais, o pedido de arquivamento é de 9 de novembro de 2017, sete anos após o término da vigência do convênio e baseou-se apenas em vistoria da Prefeitura."
As justificativas apresentadas pela empresa Construções e Incorporações Pedra Ltda. (peça 32) são bastante semelhantes àquelas apresentadas pelo ex-prefeito e foram igualmente refutadas, sob os mesmos argumentos.
Analisadas as alegações de defesa apresentadas pelo gestor e pela empresa (peças 21 e 32, respectivamente) , a Secex-TCE propôs rejeitá-las, julgar irregulares as contas dos responsáveis, condená-los em débito e aplicar ao ex-prefeito a multa do art. 57 da Lei 8.443/1992 (peça 35) .
O MP/TCU, representado pela procuradora-geral Cristina Machado da Costa e Silva, em sua manifestação regimental, concordou com o encaminhamento proposto pela Secex-TCE (peça 38) .
II
O débito atribuído à empreiteira e ao gestor municipal, no valor de R$ 47.775,72, decorreu da constatação de que a pavimentação da rua Sucesso não teria sido executada.
Nenhum dos dois responsáveis questiona essa afirmação. 
Ao contrário, ambos argumentam que o plano de trabalho teria sido alterado, sem anuência do concedente, de modo a contemplar área pavimentada maior na rua São Domingos, em detrimento da pavimentação da rua Sucesso, que não foi executada. 
Para confirmar suas afirmativas, invocam o inquérito civil 1.14.002.000096/2016-11, promovido pelo MPF, no qual se concluiu pelo arquivamento do feito, por ter se considerado que os serviços faltantes na rua do Sucesso teriam sido executados a maior na rua São Domingos. 
As conclusões do MPF basearam-se em dois relatórios técnicos, não juntados aos autos pelos responsáveis, que teriam demonstrado e justificado as alterações sob análise, conforme excerto transcrito anteriormente.
Ocorre que, conforme mencionado, tanto o parecer técnico de execução física 177_PT_LCCS/2016/SEDEC/DRR/CGRR/CORE (peça 6, p. 43-45) e o parecer financeiro 143/2016/DTCE/CDTCE/CGCONV/DGI/SECEX/MI (peça 6, p. 74-78) constataram que a pavimentação da rua Sucesso, orçada em R$ 47.775,72, não foi executada, sem mencionar acréscimos proporcionais na rua São Domingos.
Além disso, contrapondo a afirmativa de que teria havido alteração unilateral do plano de trabalho, os boletins de medição, emitidos pela própria empresa Construções e Incorporações Pedra Ltda, e que fundamentaram os pagamentos à mesma, indicaram que os serviços nas duas ruas teriam se dado de acordo com os quantitativos previstos no plano de trabalho; no caso, 620,95 m² de pavimentação para a rua São Domingos e 434,36 m² para a Sucesso (peça 5, p. 110 e 111) .
Também no termo de aceitação de obra, o então prefeito registra que a obra foi executada consoante o plano de trabalho (peça 5, p. 38) :
"Tendo em vista o que determina o termo do convênio 701301/2008-MI, celebrado com a União, por intermédio do Ministério da Integração Nacional, a Prefeitura Municipal de Mairi declara aceitar em caráter definitivo a obra executada, referente à pavimentação e drenagem de águas pluviais no distrito de Angico estando tudo dentro das especificações exigidas e de acordo com o plano de trabalho, previamente aprovado pelo Ministério da Integração Nacional."
Essas informações, aliadas aos pareceres do MIN e às justificativas dos responsáveis, no sentido de que a pavimentação da rua Sucesso não foi feita, revelam que a empresa recebeu por serviços que não realizou. 
Além de não demonstrarem que serviços adicionais na rua São Domingos teriam sido efetivamente executados e, se acaso tivessem sido, que foram pagos com recursos do convênio.
O ex-prefeito também foi citado pela não devolução dos rendimentos financeiros dos recursos transferidos relativos ao convênio nº 701301/2008, no valor de R$ R$ 30.640,21. Essa imputação de débito decorreu das conclusões do parecer financeiro 143/2016/DTCE/CDTCE/CGCONV/DGI/SECEX/MI (peça 6, p. 74-78) a seguir reproduzidas: 
"c) Tendo em vista a glosa técnica pela execução a menor do Objeto, não se justifica a utilização dos rendimentos financeiros pelo Convenente. Deste modo, estes deverão ser atualizados e recolhidos juntamente com a glosa técnica proporcional."
Uma vez que a parcela não executada corresponde a cerca de 10% do montante pactuado, considero que o débito a ser imputado deve ser proporcional a essa parcela. e não à parcela executada, como fundamentou o MIN. 
Deixo, portanto, de atribuir débito pela não devolução dos rendimentos financeiros, uma vez que a parcela não utilizada será devidamente corrigida com juros e correção monetária a partir da data do repasse das verbas federais.
Pelo exposto, manifesto-me no sentido de que seja aprovada a proposta de deliberação que ora submeto à apreciação deste Colegiado.
TCU, Sala das Sessões Ministro Luciano Brandão Alves de Souza, em tagDataSessao.
Weder de Oliveira
Relator